臺灣臺中地方法院刑事判決　　　　　　　　　　　　九十三年度訴字第一九一號
　　公　訴　人　臺灣臺中地方法院檢察署檢察官
　　被　　　告　甲○○
右列被告因違反毒品危害防制條例案件，經檢察官提起公訴（九十三年度毒偵緝字第
一五六號），本院判決如左：
    主  文
本件公訴不受理。
    理  由
一、公訴意旨略以：被告甲○○前因恐嚇、竊盜與違反麻醉藥品管制條例等案件，經
    臺灣南投地方法院以八十六年度訴字第二三九判決、本院以八十六年度易字第三
    九六二號判決與八十六年度易字第六八０三號判決分別判處有期徒刑一年、八月
    與六月確定，於民國八十八年十二月一日假釋出監交付保護管束，八十九年八月
    六日縮刑期滿執行完畢；又於八十九年間因施用毒品案件，經本院裁定送觀察、
    勒戒後，認無繼續施用毒品之傾向，於八十九年十二月七日觀察、勒戒執行完畢
    。其於觀察、勒戒執行完畢釋放後，五年內復基於施用第一級毒品海洛因之犯意
    ，於九十三年一月九日為警採尿回溯一百二十小時內之不詳時地施用第一級毒品
    海洛因，經警於九十三年一月九日十六時許在臺中縣大里市○○○街二號查獲上
    情，並扣得第一級毒品海洛因淨重零點一一公克與注射針筒一支，因認被告涉犯
    毒品危害防制條例第十條第一項施用第一級毒品罪嫌云云。
二、按起訴之程序違背規定，應諭知不受理判決，又不受理判決，得不經言詞辯論為
    之，刑事訴訟法第三百零三條第一款、第三百零七條定有明文。次按行為後法律
    有變更者，適用裁判時之法律，但裁判前之法律有利於行為人者，適用最有利於
    行為人之法律，刑法第二條第一項定有明文。又按比較新舊法罪刑之輕重，應先
    審查應否諭知無罪，次審查應否諭知免訴、不受理，再次審查有無法定應免刑之
    情形；如無前開情形，比較新舊法罪刑孰最有利，則其比較標準，除主刑外，亦
    應綜合比較全部罪刑之結果（最高法院二十四年七月總會決議參照），合先敘明
    。再按毒品危害防制條例業經總統於九十二年七月九日修正公布，並自九十三年
    一月九日施行，其中對於施用毒品之犯行，依修正前、修正後毒品危害防制條例
    第十條第一、二項之規定，就法定刑部分均仍相同，並無修正；惟就施用毒品之
    訴追要件，依修正前、修正後毒品危害防制條例規定則有不同。依修正前毒品危
    害防制條例第二十條、第二十三條，就施用毒品犯行之是否訴追，係區分為第一
    次犯、五年後再犯、五年內再犯之前是否曾強制戒治、五年內再犯該次是否須強
    制戒治、三犯以上等情形，即如係第一次犯、五年後再犯、五年內再犯之前未經
    強制戒治，該次經觀察勒戒後亦無須強制戒治者，即依規定俟觀察勒戒或強制戒
    治程序終結後，由檢察官為不起訴處分，而不予追訴處罰；僅限於五年內再犯之
    前曾經強制戒治、五年內再犯該次須強制戒治、三犯以上者，始認符訴追條件，
    應予追訴處罰。而修正後毒品危害防制條例第二十條、第二十三條，就施用毒品
    犯行之是否訴追，係區分為第一次犯、五年後再犯、五年內再犯，即如係第一次
    犯、五年後再犯者，即依規定俟觀察勒戒或強制戒治程序終結後，由檢察官為不
    起訴處分，而不予追訴處罰；僅限於五年內再犯者，始認符訴追條件，應予追訴
    處罰。
三、訊據被告固否認九十三年一月九日十六時三十分許為警查獲之人為其本人，且其
    並未施用第一級毒品海洛因云云，惟被告為警查獲移送臺灣臺中地方法院檢察署
    時，因抗辯其為警打傷，經檢察官命法醫師勘驗其傷勢，勘驗結果其中被告雙手
    肘前部舊傷疤痕、雙膝前部舊傷疤痕（九十三年度毒偵字第一八一號卷第三五頁
    ），核與本院訊問被告時當庭勘驗之傷疤相符（九十三年八月二十日訊問筆錄第
    三頁），且被告經檢察官通緝到案訊問時及本院訊問時筆錄簽名之字跡，經與被
    告於九十三年一月九日為警查獲時之警詢筆錄、偵查筆錄上之「甲○○」簽名兩
    相比對，其書寫之筆劃、勾勒，運筆神韻均相同，顯係出自同一人手筆。準此，
    足認九十三年一月九日為警查獲移送臺灣臺中地方法院檢察署偵訊之人，即係本
    院訊問時之被告無訛。又被告為警查獲後，經採及其尿液送驗，以氣象層析質譜
    儀檢驗之結果呈嗎啡之陽性反應，有中山醫學大學附設醫院藥物濫用檢測中心尿
    液檢驗報告在卷可稽（九十三年度毒偵字第一八一號卷第六十頁），又扣案之白
    色粉沬一包（驗後淨重：○點一一公克）送驗之結果，亦含有第一級毒品海洛因
    成分（九十三年度毒偵字第一八一號卷第五三頁），再參酌被告為警查獲時並扣
    得注射針筒一支，足認係以被告注射針管注射之方式施用第一級毒品海洛因。又
    被告既以將海洛因放入注射針管加水注射之方式施用，衡情其毒癮應非輕。復按
    吸食鴉片類毒品後，所產生之代謝物以嗎啡為主，嗎啡在人體滯留的時間會因個
    人會質不同而有些許差異。一般人施打此類毒品後，經體內吸收代謝，約三十分
    鐘後會以嗎啡形式排入尿中，約有百分之七十五之嗎啡代謝物可在注射後二十四
    小時內陸續排出體外，剩餘量可在數日內分別以較緩慢之速度排出體外，此有法
    務部調查局編印之科投鑑識問題解析彙編足參。查本案被告係以注射針筒注射之
    方式施用第一級毒品海洛因，而於九十三年一月九日二十二時經警採尿送驗，依
    氣象層析質譜儀檢驗之結果為尿液中僅剩每毫升含有四百三十六微毫克之嗎啡，
    只稍高於閾值濃度每毫升三百毫克，是依前開鴉片類毒品代謝程度之說明及「罪
    證有疑，利於被告」之證據法則，應認被告係於九十三年一月九日二十二時採尿
    送驗前二十四小時以前施用第一級級毒品洛因。職是，被告本件犯行應係於毒品
    危害防制條例於九十三年一月九日修正施行之前，犯罪後法律有變更，自應依刑
    法第二條及上開最高法院二十四年七月總會決議之實務見解，整體比較新舊法結
    果，視何者有利於被告，適用最有利於被告之法律。次查，被告八十九年間因施
    用毒品案件，經本院裁定送觀察、勒戒後，認無繼續施用毒品之傾向，經臺灣臺
    中地方法院檢察署檢察官於八十九年十二月十三日以八十九年度毒偵緝字第六二
    ○號為不起訴處分等情，有臺灣高等法院被告全國前案紀錄表、臺灣臺中地方法
    院檢察署刑案資料查註紀錄表在卷可佐。本案被告二犯施用毒品案件，且於九十
    三年一月十日繫屬於臺灣臺中地方法院檢察署，同年八月二十日繫屬於本院。依
    毒品危害防制條例第二十三條第二項規定，被告於前案觀察勒戒執行完畢釋放後
    ，五年內再犯本案，依法應進行訴追；反觀依修正前毒品危害防制條例第二十條
    第二項前段之規定，被告則應依觀察、勒戒程序處理，並視觀察、勒戒結果，如
    認有繼續施用毒品傾向者，由檢察官續行聲請強制戒治並依法起訴，如無繼續施
    用毒品傾向者，則由檢察官依法為不起訴處分，倘未依上開程序進行觀察、勒戒
    ，遽以起訴，法院應為不受理之諭知。是本件被告施用毒品犯行，經整體比較上
    開新舊法結果，以修正前毒品危害防制條例較有利於被告（最高法院九十三年度
    臺非字第一四六號判決意旨參照），依刑法第二條第一項但書之規定，本件自應
    適用修正前之法律處斷。
四、本件被告施用毒品犯行，依修正前毒品危害防制條例第二十條第三項規定，既係
    二犯，已如上述，並未經過觀察、勒戒之程序，是本件已欠缺訴追條件，應依修
    正前同條例第二十條第二項規定，俟執行觀察勒戒終結後，視觀察、勒戒結果再
    為不同處理公訴人於毒品危害防制條例修正施行後，竟未就被告本件犯行予以比
    較修正前、後之毒品危害防制條例之訴追條件，即就被告本件依修正前毒品危害
    防制條例第二十條第二項規定係屬欠缺訴追條件之施用毒品犯行，予以起訴，該
    起訴程序顯不合法，爰依法為不受理之諭知。
五、末查，本件臺灣臺中地方法院檢察署檢察官係於九十三年八月二十日向本院提起
    公訴而繫屬，有本院收文章在卷可佐，是本件繫屬於本院之日期，已逾九十三年
    一月九日，即非屬修正後毒品危害防制條例第三十五條第一項前段所規定之「於
    九十二年六月六日本條例修正施行前繫屬之施用毒品案件」，自無修正後毒品危
    害防制條例第三十五條之適用餘地，附此敘明。
據上論斷，應依刑事訴訟法第三百零三條第一款、第三百零七條，刑法第二條第一項
前段，判決如主文。
中      華      民      國      九十三      年    八    月    三十一    日
                                臺灣臺中地方法院刑事第十四庭
                                    審判長法  官  楊  真  明
                                          法  官  陳      葳
                                          法  官  劉  逸  成
右正本證明與原本無異。
如不服本判決，應於送達後十日內向本院提出上訴狀（須附繕本），上訴於臺灣高等
法院臺中分院。
                                          書記官
中      華      民      國      九十三      年     九    月      二     日
